【裁判字號】    95,聲,361
【裁判日期】    950210
【裁判案由】    聲請裁定停止訴訟
【裁判全文】
臺灣高雄地方法院刑事裁定               95年度聲字第361號
聲  請  人  甲○○
即  被  告
選任辯護人  葉張基律師
上列聲請人即被告就被訴違反公務員服務法案件，聲請裁定停止
訴訟程序，本院裁定如下：
    主  文
聲請駁回。
    理  由
一、聲請意旨略以：本案被告被訴違反公務員服務法第14條之1
    規定，惟前開法律業經台灣台中地方法院於民國91年1 月29
    日以該院90年度訴字第2020號刑事裁定停止審判程序，並依
    據大法官會議釋字第371 號解釋，聲請司法院大法官會議解
    釋，然迄今仍未做成解釋，經查公務員服務法第14條之1 之
    規定，有侵害人民依憲法第15條所享有之工作權，且違反憲
    法第23條比例原則與明確性原則之瑕疵，不宜逕予適用，應
    以前開法律是否會憲為先決問題，裁定停止訴訟程序，並提
    出客觀上形成確信法律為違憲之具體理由，聲請司法院大法
    官會議解釋等語。
二、按法官依據法律獨立審判，為憲法第80條所明定，此為憲法
    賦與法官依法獨立審判之權限與義務。又依法公布施行之法
    律，法官應以其為審判之依據。法官審判案件，在其職責之
    範圍內，關於認事用法，如就系爭之點，有為正確闡釋之必
    要時，自得本於其公正誠實之篤信，表示合法適當之見解，
    有大法官會議釋字第137 號解釋要旨可資參照。經查：
  (一)人民之工作權固屬憲法第15條所保障之權利，然為防止妨礙
    他人自由、避免緊急危難、維持社會秩序或增進公共利益所
    必要，得以法律限制之，憲法第23條亦有明定。我國立法院
    法制委員會於83年間為免離職公務員憑藉其在職期間對公務
    或業務之瞭解，濫用其在職期間之地位、權力與營利事業掛
    鉤，形成利益輸送網絡，圖利與其任職機關、職務利益衝突
    或違背之營利事業，致國家、社會蒙受損失，認為使公務員
    在職期間公正嚴明，護衛國家、社會公益，故提案對公務員
    離職後之轉業作若干限制，爰參照美國、德國、日本之立法
    例，且考量僅以行為加以規範，失之空泛且難以界定，而將
    離職後不得擔任之職務以列舉之方式予以明定等情況，增訂
    公務員服務法第14條之1 ，規定公務員於離職後3 年內，不
    得擔任與其離職前5 年內之職務直接相關之營利事業董事、
    監察人、經理、執行業務之股東或顧問（見本院卷附立法院
    公報第83卷第45期委員會紀錄、第84卷第64期院會紀錄）。
    故上開法律為現時有效之法律，司法機關本於執法角色，自
    應遵守之，至於各該具體個案行為人之行為，是否合於上開
    條文規定之構成要件，揆諸前開說明，自應由法院本於憲法
    上之職權，於具體個案中自行認定事實，解釋適用法律，妥
    為審理判斷。
  (二)又法律之解釋應合乎憲法之規定，此即所謂合憲性解釋之基
    本原則，因此對於法律文字之解釋自應限定在合憲之範圍內
    ，此乃法院之職責。公務員服務法第14條之1 對公務員離職
    後任職之利益迴避規定，以法律明文約束公務員離職後選擇
    職業之權利，亦明定其所限制之職業乃與公務員離職前5 年
    內之「職務直接相關」之營利事業，所限制擔任之職務乃上
    開營利事業之董事、監察人、經理、執行業務股東或顧問，
    因此何謂「職務直接相關」既為上開條文之構成要件，則對
    該構成要件之解釋，自得由法院衡量公務員離職後工作權之
    保障，遵循罪刑法定原則，並參酌立法意旨及比較法制、合
    憲性解釋相互勾稽，由利益衝突迴避之旨趣出發，就具體個
    案為實質審查認定。至於公務員離職後利益之迴避究應著重
    於行為之限制（即參酌美國、日本立法例，規定不得擔任與
    其離職前5 年內有「密切關係」之營利事業職務）或係著重
    於職務之限制（即立法院法制委員會審查本條文時，為求法
    律明確易於遵循，除不得從事相關之職務行為外，明定不得
    擔任之職務，見本院卷附立法院公務第83卷第45期委員會紀
    錄），則屬立法政策之考量。
三、查公務員服務法第14條之1 業經立法院於85年1 月15日增訂
    公布、施行，並於85年1 月18日生效。而依法公布施行之法
    律，法官應以其為審判之依據，不得認定法律為違憲而逕行
    拒絕適用，司法院大法官會議著有釋字第371 號解釋足資參
    照。本件被告被訴違反公務員服務法第14條之1 之規定，既
    屬合法有效之法律，本院自不得以該法律違憲為由，而拒絕
    適用。
四、綜上，本院既得依憲法第80條之授權規定，本於法之確信（
    Opinio Juris），依據法解釋學之方法，就具體個案所適用
    之規定為法律適用之解釋，而與司法院大法官審查該規定是
    否違憲之結果互不干涉，是以台灣台中地方法院固於91年1
    月29日以該院90年度訴字第2020號刑事裁定停止審判程序，
    並聲請大法官會議解釋中，然不影響本件訴訟適用法律之判
    斷，而無停止審判之必要。聲請人復未能提出其他證據以明
    有何刑事訴訟法第294 至第297 條規定應停止審判或得停止
    審判之事由存在，是本件聲請為無理由，應予駁回。
五、依刑事訴訟法第220條，裁定如主文。
中    華    民    國    95    年    2    月    10     日
                  刑事第八庭    審判長法  官  李政庭
                                      法  官  李育信
                                      法  官  賴文姍
以上正本證明與原本無異
本裁定不得抗告
                                      書記官  王高山
中    華    民    國    95    年    2     月    10    日


司法院資訊處製作；財團法人民間司法改革基金會備份。
